臺灣臺南地方法院柳營簡易庭民事判決
111年度營簡字第30號
原      告  蔡志雄  
訴訟代理人  王朝揚律師
被      告  蔡瑞源  

            蔡賢林  

            蔡坤穎  


上  一  人
訴訟代理人  林媗琪律師
被      告  陳美華即蔡仁德之繼承人


            蔡怡勲即蔡仁德之繼承人


            蔡森博即蔡仁德之繼承人


            蔡怡靜即蔡仁德之繼承人


上列當事人間請求分割共有物事件，經本院柳營簡易庭於民國11
1年11月8日言詞辯論終結，判決如下：
    主  文
一、兩造共有門牌號碼臺南市○○區○○里○○○00號之未保存登記建
    物，應分割如附圖所示：編號A部分（面積24平方公尺）分
    歸原告、被告蔡瑞源、蔡賢林、蔡坤穎取得，並按應有部分
    比例3分之1、3分之1、9分之1、9分之2保持共有；編號B1部
    分（面積47平方公尺）、D部分（面積66平方公尺）分歸被
    告蔡賢林、蔡坤穎取得，並按應有部分比例3分之1、3分之2
    保持共有；編號B2部分（面積25平方公尺）分歸原告取得；
    編號C部分（面積49平方公尺）分歸被告蔡瑞源取得。
二、被告蔡瑞源、蔡賢林、蔡坤穎各應按附表一所示之金額補償
    原告、被告陳美華、蔡怡勲、蔡森博、蔡怡靜。
三、訴訟費用由兩造按附表二所示比例負擔。
　　事實及理由
一、被告蔡賢林、蔡森博經合法通知，無正當理由未於最後言詞
    辯論期日到場，而被告陳美華經合法通知，無正當理由未於
    言詞辯論期日到場，核無民事訴訟法第386條各款所列情形
    ，爰依原告之聲請，由其一造辯論而為判決。
二、原告起訴主張：
　㈠兩造共有門牌號碼臺南市○○區○○里○○○00號之未保存登記建物
    （下稱系爭建物），為舊式三合院建築，兩造應有部分比例
    如附表二所示，並無使用目的不能分割之情事，亦無不能分
    割之協議，爰依民法第823條第1項、第824條訴請法院裁判
    分割。
  ㈡系爭建物依其結構可分為正身中央之「正廳祠堂（附圖所示
    編號A部分）」、「右室（附圖所示編號B1、B2部分）」、
    「左室（附圖所示編號C部分）」、「左護龍廂房（附圖所
    示編號D部分）」等獨立建物。其中：
　⒈附圖所示編號A部分：為兩造祭拜先祖之處所，具有重要之精
    神意義，爰由兩造繼續保持共有。
　⒉附圖所示編號B1部分：分歸被告陳美華、蔡怡勲、蔡森博、
    蔡怡靜保持共有。
　⒊附圖所示編號B2部分：此部分緊鄰原告之住處，將此部分分
    歸原告，原告得合併使用。
　⒋附圖所示編號C部分：此部分緊鄰被告蔡瑞源之住處，將此部
    分分歸被告蔡瑞源，被告蔡瑞源得合併使用。
　⒌附圖所示編號D部分：此部分現使用人為訴外人蔡賢明，其非
    系爭建物之共有人，惟其為被告蔡賢林、蔡坤穎之兄長，故
    將此部分分歸於被告蔡賢林、蔡坤穎。
　㈢原告上開方案，原告僅得附圖所示編號B2（面積25平方公尺
    ），其價值遠低於其他共有人所分得之價值，被告蔡瑞源應
    補償原告新臺幣（下同）10,000元、被告蔡賢林、蔡坤穎應
    補償原告10,000元、被告陳美華、蔡怡勲、蔡森博、蔡怡靜
    應補償原告10,000元。
　㈣並聲明：
　⒈兩造共有系爭建物請准予分割。分割方案如民事準備（一）
    狀所提出之附圖。
　⒉被告蔡瑞源應補償原告10,000元、被告蔡賢林、蔡坤穎應補
    償原告10,000元、被告陳美華、蔡怡勲、蔡森博、蔡怡靜應
    補償原告10,000元。
三、被告等則以：
　⒈被告蔡瑞源、蔡賢林、蔡坤穎稱：
　⑴系爭建物為兩造先人所興建，由大房子孫即被告蔡瑞源、訴
    外人即被告蔡賢林、蔡坤穎之父蔡澄義取得附圖所示編號C
    、D部分，二房子孫即訴外人蔡榮宏（原告及蔡仁德之父）
    取得附圖所示編號B1、B2及右護龍廂房（民事答辯狀附圖編
    號G部分）。嗣蔡澄義於民國64年間向蔡榮宏購買上開B1、G
    部分，故兩造應有部分比例如附表三所示。
　⑵被告提出如附圖之分割方案：附圖所示編號A部分由兩造保持
    共有。附圖所示編號B1、D部分分歸被告蔡賢林、蔡坤穎保
    持共有。附圖所示編號B2部分分歸原告取得。附圖所示編號
    C部分分歸被告蔡瑞源取得。由原告以30,000元補償被告陳
    美華、蔡怡勲、蔡森博、蔡怡靜。
  ⒉被告蔡怡勲、蔡森博、蔡怡靜稱：被告蔡怡勲、蔡森博、蔡
    怡靜不願分得系爭建物，希望以60,000元作為補償。
　⒊被告陳美華未於言詞辯論期日到庭，亦未提出書狀表示任何
    意見。
四、得心證之理由： 
  ㈠各共有人，除法令另有規定外，得隨時請求分割共有物；但
    因物之使用目的不能分割或契約訂有不分割之期限者，不在
    此限，民法第823條第1項定有明文，本件原告主張系爭建物
    為兩造所共有，且兩造間就系爭建物並無不分割之約定，依
    系爭建物之使用目的亦無不能分割之情事，及無任何不能分
    割之法令禁止其分割等情，為兩造所不爭執，自堪信為真實
    。
　㈡系爭建物兩造共有之比例如附表二所示等情，有臺南市政府
    財政稅務局新營分局110年11月24日南市財營字第110261452
    1號函及附件房屋稅籍資料可佐，參以兩造所提出之繼承系
    統表，堪信為真。至被告蔡坤穎雖抗辯蔡澄義於64年間向蔡
    榮宏購買附圖所示編號B1、G部分，兩造應有部分比例如附
    表三所示等語，原告雖不否認被告蔡坤穎占有附圖所示編號
    B1部分，但否認蔡榮宏出賣上開B1、G部分予蔡澄義，被告
    蔡坤穎此部分抗辯，反於稅籍登記資料及繼承系統表，被告
    蔡坤穎自應負舉證責任，然此部分除被告蔡瑞源稱蔡澄義係
    以60,000元向蔡榮宏購買外，被告蔡坤穎未能提出買賣契約
    書、給付金錢等證據，無從僅以被告蔡瑞源上開所述即認定
    此事實存在。況縱蔡榮宏有出賣上開B1、G部分予蔡澄義，
    然其所出賣為實際建物，而應有部分乃抽象存在系爭建物每
    個部分，如何以此實際建物之出賣等同應有部分之出賣，此
    顯與法律有所抵觸，被告蔡坤穎上開所辯，自難採信。
　㈢法院裁判分割共有物，除應斟酌各共有人之利害關係及共有
    物之性質外，尚應斟酌共有物之價格、分割後經濟效用以及
    全體共有人之利益等公平決之。經查，系爭建物為三合院，
    附圖所示編號A、B1、B2、C、D部分均屬獨立空間，並有獨
    立門戶出入，有勘驗筆錄、勘驗照片可佐，自得為原物分割
    。原告、被告蔡瑞源、蔡賢林、蔡坤穎對於附圖所示編號A
    、B2、C、D部分分歸於何人均同意如附圖之分配，僅有附圖
    所示編號B1部分分歸於何人有歧異，但蔡仁德之繼承人即被
    告蔡怡勲、蔡森博、蔡怡靜表示不願分得建物，而原告、被
    告蔡瑞源、蔡賢林、蔡坤穎亦同意以60,000元補償被告陳美
    華、蔡怡勲、蔡森博、蔡怡靜，而此部分現為被告蔡賢林、
    蔡坤穎占有，是本院審酌兩造就系爭土地之應有部分比例，
    目前共有人使用系爭建物情況，及系爭建物附近土地之利用
    情況，並兼顧兩造之意願，認如主文第1項所示之分割方案
    ，尚符合系爭建物分割之經濟效益。
  ㈣分割共有物之訴，以原物為分配時，如共有人中，有不能按
    其應有部分受分配者，得以金錢補償之，民法第824條第3項
    定有明文。且共有物之原物分割，依民法第825條規定觀之
    ，係各共有人就存在於共有物全部之應有部分互相移轉，使
    各共有人取得各自分得部分之單獨所有權。是以原物分割而
    應以金錢為補償者，倘分得價值較高及分得價值較低之共有
    人均為多數時，該每一分得價值較高之共有人即應就其補償
    金額對於分得價值較低之共有人全體為補償，方符共有物原
    物分割為共有物應有部分互相移轉之本旨。依前所述，本院
    雖認系爭建物應依如附圖所示之方案分割，然因兩造於分割
    後所取得之建物，與部分共有人原應有部分比例不合，揆諸
    上開說明，自有以金錢補償之必要。本院審酌兩造於言詞辯
    論期日同意以60,000元補償被告陳美華、蔡怡勲、蔡森博、
    蔡怡靜，而其等之應有部分比例為4分之1，亦即系爭建物之
    總價值為240,000元應屬合理。系爭建物面積為211平方公尺
    ，被告蔡瑞源所分得之面積為57平方公尺（附圖編號A部分2
    43＝8平方公尺＋附圖編號C部分49平方公尺）、被告蔡賢林
    、蔡坤穎所分得之面積為121平方公尺（附圖編號A部分243
    ＝8平方公尺＋附圖編號B1部分47平方公尺＋附圖編號D部分66
    平方公尺）、原告所分得之面積為33平方公尺（附圖編號A
    部分243＝8平方公尺＋附圖編號B2部分25平方公尺），則被
    告蔡瑞源所分得之價值為64,834元（240,000元211平方公
    尺57平方公尺≒64,834元，元以下四捨五入）、被告蔡賢林
    、蔡坤穎所分得之價值為137,630元（240,000元211平方公
    尺121平方公尺≒137,630元，元以下四捨五入）、原告所分
    得之價值為37,536元（240,000元211平方公尺33平方公尺
    ≒37,536元，元以下四捨五入），兩造應互相補償之金額各
    如附表一所示。 
五、綜上所述，原告主張系爭建物，兩造並無不分割之特約，又
    無不能分割之情事，自屬可信，是原告請求裁判分割系爭建
    物，於法自無不合，惟本院審酌系爭建物之使用現狀、整體
    利用之效益、共有人之利益等情，認以附圖所示之分割方案
    分割系爭建物，應較符合系爭建物之整體經濟效能，並兼顧
    共有人利益，爰採為本件之分割方法，並認兩造應互相補償
    之金額各如附表一所示
六、按訴訟費用，由敗訴之當事人負擔；因共有物分割、經界或
    其他性質上類似之事件涉訟，由敗訴當事人負擔訴訟費用顯
    失公平者，法院得酌量情形，命勝訴之當事人負擔其一部，
    民事訴訟法第78條、第80條之1分別定有明文。查分割共有
    物事件本質上並無訟爭性，乃由本院斟酌何種分割方案較能
    增進共有物之經濟效益，並兼顧兩造之利益，以決定適當之
    分割方法。原告請求分割共有物，因兩造均獲得利益，如僅
    由敗訴之被告負擔，本院認為顯失公平，爰依兩造獲得之利
    益及就系爭建物應有部分之比例確定訴訟費用之負擔，爰判
    決如主文第3項所示。
七、本件事證已臻明確，兩造其餘攻擊防禦方法及所提證據，經
    本院斟酌後，認為與本件判決結果不生影響，爰不予逐一論
    列，附此敘明。
八、據上論結，本件原告之訴為有理由，依民事訴訟法第436條
    第2項、第385條第1項前段、第78條、第80條之1，判決如主
    文。
中　　華　　民　　國　　111 　年　　11　　月　　29　　日
                  臺灣臺南地方法院柳營簡易庭
                              法  官　陳協奇
以上正本係照原本作成。
如不服本判決，應於送達後20日內，向本院提出上訴狀並表明上訴理由，如於本判決宣示後送達前提起上訴者，應於判決送達後20日內補提上訴理由書（須附繕本）。如委任律師提起上訴者，應一併繳納上訴審裁判費。　　　　　　　　　　　　　　　　
中　　華　　民　　國　　111 　年　　11　　月　　29　　日
　　　　　　　　　　　　　　　書記官  洪季杏　　
　　　　　　　　　　　　　　　　　
附表一： (以下單位均為新臺幣)      編號 應受補償人  被告蔡瑞源 應補償金額 被告蔡賢林 應補償金額 被告蔡坤穎 應補償金額 合計受補償金額 1 原告 1,317元 7,049元 14,098元 22,464元 2 被告陳美華、蔡怡勲、蔡森博、蔡怡靜 3,517元 18,828元 37,655元 60,000元 合計應補償金額  4,834元 25,877元 51,753元  

附表二：   編號 系爭建物事實上處分權人 應有部分比例  1 原告蔡志雄 4分之1 2 被告蔡瑞源 4分之1 3 被告蔡賢林 12分之1 4 被告蔡坤穎 12分之2 5 被告陳美華、蔡怡勲、蔡森博、蔡怡靜（被繼承人蔡仁德原有之應有部分） 4分之1 

附表三：   編號 系爭建物事實上處分權人 應有部分比例 1 原告蔡志雄 552分之25 2 被告蔡瑞源 4分之1 3 被告蔡賢林 414分之91 4 被告蔡坤穎 414分之182 5 被告陳美華、蔡怡勲、蔡森博、蔡怡靜 552分之25